【裁判字號】    97,台上,2337
【裁判日期】    971106
【裁判案由】    損害賠償等
【裁判全文】
最高法院民事判決            九十七年度台上字第二三三七號
上  訴  人  甲○○
訴訟代理人  彭志傑律師
被 上訴 人  乙○○
上列當事人間請求損害賠償等事件，上訴人對於中華民國九十七
年六月十八日台灣高等法院第二審判決（九十六年度上字第一○
三五號），提起上訴，本院判決如下：
    主  文
原判決關於駁回上訴人就反訴之上訴及追加之訴暨該訴訟費用部
分廢棄，發回台灣高等法院。
其他上訴駁回。
第三審訴訟費用，關於駁回其他上訴部分，由上訴人負擔。
    理  由
本件被上訴人起訴主張：伊原任台灣明尼蘇達礦業製造股份有限
公司（下稱 3M 公司）行銷經理，上訴人為光勵企業股份有限公
司（以下稱光勵公司）董事長，光勵公司則為 3M 公司之經銷商
。因 3M 公司有禁止員工與公司之競爭對手、供應商或客戶直接
或間接之財務利益或財務關係之規定，而伊於民國九十二年間須
向上訴人借款周轉，遂要求上訴人不得將彼此間有借貸關係告知
第三人，經上訴人允諾，而於九十二年十月十三日，書立借貸契
約（下稱系爭借貸契約），向上訴人借款新台幣（下同）二百萬
元，伊於九十四年七月五日、同年八月二十二日分別清償五萬元
及二十萬元，尚有一百七十五萬元未清償，詎上訴人威脅伊將「
統一夢時代」及「台塑」案件均發包予光勵公司，否則須一次清
償全部借款，上訴人並將向3M公司揭發上開借款情事。伊以未屆
清償期不予理會，上訴人竟於九十五年間陸續對不知情之客戶及
3M公司主管等陳稱伊有收取上訴人回扣之行為，並對伊之主管黃
弘宗稱伊有入股訴外人張文炳之公司云云，意圖使黃弘宗誤以為
伊與客戶張文炳間有不正當之往來，致3M公司以伊違反公司上開
規定為由，將伊職務降調為低階行銷服務員。上訴人顯係故意不
法侵害伊之名譽，致伊受有非財產上之損害等情，爰依侵權行為
法律關係，求為命上訴人給付十萬元並加付法定遲延利息之判決
。（被上訴人逾上開請求部分，業經第一審判決駁回確定）。
上訴人則以：兩造間有金錢借貸係屬事實，3M公司之經理黃弘宗
向伊查詢被上訴人有無不法，伊始將系爭借貸契約提供予黃弘宗
，因當時市場上傳聞被上訴人可能入股張文炳之公司，伊始問黃
弘宗有無聽到此傳聞，並無被上訴人所指之不實陳述等語，資為
抗辯。並提起反訴主張：被上訴人欠伊借款一百七十五萬元，迄
未清償，經向被上訴人催討，不予置理。又伊以存證信函催告被
上訴人履行系爭借貸契約第三條、第四條約定，被上訴人未為履
行，爰以上訴理由暨追加訴狀送達，解除系爭借貸契約等情，先
位求為命被上訴人給付一百七十五萬元及其中七十五萬元自九十
二年十一月十八日起至清償日止；其餘一百萬元自同年十二月十
六日起至清償日止，均按年息百分之五計算之利息；備位求為命
被上訴人給付八十九萬二千八百五十九元，及其中六十萬七千一
百四十二元自反訴起訴狀繕本送達翌日起；其餘二十八萬五千七
百十四元自九十六年十月二日起至清償日止，均按年息百分之五
計算之法定利息。暨於九十七年十月一日、九十八年十月一日、
九十九年十月一日各給付二十八萬五千七百十四元及自同年十月
二日起至清償日止，均按年息百分之五計算之法定利息之判決。
（第一審就反訴部分，為上訴人敗訴之判決，上訴人連同前述本
訴敗訴部分，提起第二審上訴，並追加備位聲明，原審判決上訴
人敗訴，上訴人不服，提起第三審上訴）。
原審維持第一審就本訴部分所為命上訴人給付十萬元本息及就反
訴部分所為上訴人敗訴之判決，駁回其上訴暨追加之訴，無非以
：(一)本訴部分：按不法侵害他人之身體、健康、名譽、自由、信
用、隱私、貞操，或不法侵害其他人格法益而情節重大者，被害
人雖非財產上之損害，亦得請求賠償相當之金額，民法第一百九
十五條第一項前段定有明文。次按民法上名譽權之侵害非即與刑
法之誹謗罪相同，名譽有無受損害，應以社會上對個人評價是否
貶損作為判斷之依據，苟其行為足以使他人在社會上之評價受到
貶損，不論其為故意或過失，均可構成侵權行為，其行為不以廣
佈於社會為必要，僅使第三人知悉其事，亦足當之。查3M公司「
3M商業行為政策—有關利益衝突政策」之「應避免事項」第三點
規定：「與3M的競爭對手、供應商或客戶有直接或間接的財務利
益或財務關係……」，被上訴人因向上訴人借款而違反3M公司上
開規定，遭3M公司調整職務，為兩造所不爭執，且有3M公司九十
五年九月八日職務調整通知函可稽。據證人即3M公司企劃經理黃
弘宗證稱：上訴人曾持被上訴人所簽系爭借貸契約，請伊處理，
並稱其幫助被上訴人，但被上訴人卻立場偏向於張文炳，且說傳
聞被上訴與張文炳走得很近，可能入股張文炳的公司等語。而被
上訴人並未入股張文炳之公司，業據證人張文炳證述明確。上訴
人就被上訴人是否入股3M公司之經銷商乙節，未盡合理之查證，
即向黃弘宗轉述被上訴人不顧兩造間情誼，而與3M公司之經銷商
張文炳互有往來，並擔任其股東，經黃弘宗查證兩造有金錢借貸
，而遭3M公司降調其職務，可見上訴人因兩造之借貸糾紛，而過
失詆毀被上訴人名譽，使被上訴人於社會上之可信賴性之評價受
到貶損，堪以認定。按名譽被侵害者，關於非財產上之損害，加
害人雖亦負賠償責任，但以相當之金額為限，民法第一百九十五
條第一項定有明文。茲審酌被上訴人為淡江大學環境工程系畢業
，於調整職務前任行銷經理；上訴人為高商畢業，任光勵公司董
事長，被上訴人因遭3M公司調整職務，喪失主管汽車津貼、業績
獎金、每季紅利分配權利及所受精神上痛苦等一切情狀，上訴人
應賠償被上訴人精神慰撫金以十萬元為適當。(二)反訴部分：被上
訴人向上訴人借得二百萬元，已清償二十五萬元，為兩造所不爭
執，上訴人請求被上訴人清償餘款一百七十五萬元，被上訴人以
約定清償期為九十九年十月十一日，上訴人不得請求期前清償云
云置辯，惟查系爭借貸契約記載：「立契約貸與人：甲○○先生
。借用人：乙○○。為私人借貸事，約定如左：第一條借貸金額
：新台幣參佰萬元整，已交付借用人收受，不另出據。第二條約
定利息：（空白）。第三條清償期限及方法：中華民國九十九年
十月十一日前，按第二條約定之利息每年十月一日平均攤還本息
。第四條借用人願提供本人所有房屋乙棟（座落地與住所同）做
為擔保，逾期不清償，借用人願逕受強制執行。」，被上訴人借
款後，未依約提供房屋做為擔保，亦未於每年十月一日平均攤還
借款，僅於九十四年七月五日、同年八月二十二日分別清償五萬
元及二十萬元，而上訴人從未依約請求被上訴人分期清償，足認
兩造間僅就借貸清償期限為九十九年十月十一日有合致之意思表
示。次按解除契約乃當事人一方行使解除權，使契約自始歸於消
滅之行為。兩造合意之清償期限為九十九年十月十一日。上訴人
未舉證證明兩造有一期不予清償即視為全部到期之約定，上訴人
自不得於期前請求清償。茲被上訴人借得二百萬元後，既已清償
二十五萬元，自已依約履行。且兩造並未約定被上訴人未依約提
供房屋供擔保，即可解除契約。上訴人於九十五年十一月十五日
以存證信函催告被上訴人履行清償借款及提供房屋乙棟做為擔保
，核其催告內容與兩造間借貸契約不符，不能認為係合法催告。
上訴人以被上訴人未依系爭借貸契約第三條、第四條約定履行，
行使解除權，於法未合。再按請求將來給付之訴，以有預為請求
之必要者為限，得提起之，民事訴訟法第二百四十六條定有明文
。兩造約定借貸清償期限為九十九年十月十一日，上訴人未立證
證明有預為請求之必要，上訴人主張被上訴人應於九十三年十月
一日、九十四年十月一日、九十五年十月一日、九十六年十月一
日分別清償二十八萬五千七百十四元，九十六年十月一日清償八
十九萬二千八百五十九元，尚非有據。從而，被上訴人本於侵權
行為法則，請求上訴人賠償十萬元本息，應予准許；上訴人就反
訴部分請求被上訴人返還如上開先位或備位聲明所示借款本息，
均屬不應准許等詞，為其判斷之基礎。
廢棄發回部分：
查系爭借貸契約第三條及第四條分別明定：「清償期限及方法：
中華民國九十九年十月十一日前，按第二條約定之利息每年十月
一日平均攤還本息」；「借用人願提供本人所有房屋乙棟（座落
地與住所同）做為擔保，逾期不清償，借用人願逕受強制執行」
，兩造就系爭借款已明確約定應於每年十月一日平均攤還，乃原
審捨此明確之證據不採，逕以被上訴人於九十四年七月五日、同
年八月二十二日分別清償五萬元及二十萬元之事實，推認系爭借
款之清償期為九十九年十月十一日，上訴人不得於到期前請求清
償，其採證認事，自難謂當。次查，契約當事人之一方遲延給付
者，他方當事人得定相當期限，催告其履行，如於期限內不履行
時，得解除其契約，民法第二百五十四條定有明文。系爭借貸契
約既明定每年十月一日平均攤還並提供房屋為擔保，被上訴人未
依約履行，縱上訴人所為催告，其金額及期限有超過之情形，惟
就到期之借款，被上訴人未為給付，即屬給付遲延，且被上訴人
未依約提供擔保，亦已違約，則自催告後經過相當期限，能否謂
上訴人不得解除契約，請求被上訴人返還一百七十五萬元本息？
原審未詳加研求，就上訴人反訴先位聲明部分，為上訴人敗訴判
決，殊嫌速斷。上訴論旨，指摘原判決此部分為不當，求予廢棄
，為有理由。上訴人反訴先位聲明部分，既應予廢棄，則備位聲
明部分即應一併廢棄發回。又上訴人先位聲明以被上訴人給付遲
延，乃解除借貸契約，請求返還系爭借款，備位聲明又本於借貸
契約為請求，究竟真意如何？應注意闡明，案經發回，併予指明
。
駁回上訴部分：
原審認上訴人因兩造借貸糾紛，而有過失侵害被上訴人名譽之行
為，並審酌兩造身分、地位及經濟狀況等一切情狀，維持第一審
命上訴人賠償被上訴人精神慰撫金十萬元之判決，駁回其上訴，
經核於法洵無違誤。上訴論旨，就原審取捨證據、認定事實職權
行使，指摘原判決關於不利於己部分不當，求予廢棄，非有理由
。
據上論結，本件上訴一部為有理由，一部為無理由。依民事訴訟
法第四百七十七條第一項、第四百七十八條第二項、第四百八十
一條、第四百四十九條第一項、第七十八條，判決如主文。
中    華    民    國  九十七  年   十一   月    六    日
                      最高法院民事第一庭
                          審判長法官  蕭  亨  國
                                法官  葉  勝  利
                                法官  高  孟  焄
                                法官  黃  義  豐
                                法官  童  有  德
      本件正本證明與原本無異
                                      書  記  官
中    華    民    國  九十七  年   十一   月  二十一  日
                                                      Ｑ


司法院資訊處製作；財團法人民間司法改革基金會備份。
